【裁判字號】    92,上,297
【裁判日期】    920715
【裁判案由】    塗銷抵押權登記
【裁判全文】
臺灣高等法院民事判決                              九十二年度上字第二九七號
      上  訴  人  乙○○
      訴訟代理人  王元勳律師
      被上訴人    甲○○
右當事人間請求塗銷抵押權登記事件，上訴人對於中華民國九十二年二月十七日臺灣
臺北地方法院九十年度訴字第六五八八號第一審判決提起上訴，本院判決如左：
    主    文
上訴駁回。
第二審訴訟費用由上訴人負擔。
    事    實
甲、上訴人方面：
一、聲明：
  (一)原判決廢棄。
  (二)請求確認被上訴人對上訴人所有坐落台北市○○區○○段三小段二九八地號土地
    ，及其上建號台北市○○區○○段二四七一號、門牌號碼台北市大安區○○○路
    ○段一巷三十六號八樓之建物所有權全部所設定新台幣五百二十萬元之最高限額
    抵押權及擔保之債權不存在。
  (三)被上訴人應將上開不動產最高限額抵押權登記予以塗銷。
二、陳述：除與原判決記載相同者外，另補稱：
    簡萬華於原審作證稱上訴人及簡萬華並沒有將印鑑證明等資料交給李志信。我們
    也沒有收到被上訴人交付的借款金額。被上訴人也承認我們沒有交付經上訴人簽
    名的授權書。
三、證據：除援用原審所提證據外，另聲請向大眾銀行函查上訴人曾於八十八年二月
    六日開戶並聲請辦理貸款手續，但後來沒有辦成。
乙、被上訴人方面：
一、聲明：駁回上訴。
二、陳述：除與原判決記載相同者外，另補稱：
    上訴人稱：「被上訴人曾承認上訴人並未交付經上訴人簽名之授權書」，被上訴
    人謹否認之。
三、證據：援用原審立證方法。
    理    由
一、上訴人起訴主張其所有坐落台北市○○區○○段三小段二九八號地號土地，及其
    上建號台北市○○區○○段三小段二四七一號建物，於八十八年二月十日遭被上
    訴人設定高達五百二十萬元之最高限額抵押權，惟兩造素不相識，亦未曾謀面，
    並無任何借貸關係，更遑論提供名下前揭不動產做任何設定，上開設押行為致上
    訴人無端受有財產上之不利益，爰依民法第七百六十七條規定提起本訴，請求確
    認前揭最高限額抵押權及所擔保之債權均不存在，被上訴人應塗銷該最高限額抵
    押權之設定登記。被上訴人則以上訴人於八十八年二月五日經由李志信向被上訴
    人借款應急，被上訴人於八十八年二月十日抵押權設定登記完成後，在安和路華
    信銀行以存摺提款交付四百三十萬元予持有前揭房地全部文件及授權書、印鑑章
    及上訴人銀行存摺、印章之受任人李志信，上訴人否認有授權，顯與事實不符等
    語，資為抗辯。
二、上訴人主張坐落台北市○○區○○段三小段二九八號地號土地，及其上建號台北
    市○○區○○段三小段二四七一號建物，均為其所有，及於八十八年二月十日設
    定債權價值本金最高限額五百二十萬元之抵押權予被上訴人之事實，業據其提出
    土地及建物登記謄本各一件為證，復為被上訴人所不爭執，並有台北市大安地政
    事務所九十一年七月三日北大地三字第○九一三○八四八六○○號函檢附本件抵
    押權設定登記申請案卷在卷可稽（原審卷第一六一頁至一六九頁），此部分自堪
    信為真實。
三、按民事訴訟之當事人就其所主張有利於己之事實，依民事訴訟法第二百七十七條
    前段之規定，均須負舉證之責，若一方就其應為舉證事項已有相當之證明，他造
    欲否認其主張者，即應更舉反證，最高法院著有十九年上字第二三四五號判例，
    可資參照。又印章由本人或有權使用之人行使為常態，被人盜用為變態，故書證
    上所蓋之印章如係真正，倘不能證明確係遭人盜用，依民事訴訟法第三百五十八
    條規定，即應推定該證書為真正。又由自己之行為表示以代理權授與他人或知他
    人表示為其代理人而不為反對之表示者，對於第三人應負授權人之責任，民法第
    一百六十九條前段定有明文。按「該條規定係為保護善意第三人而設，故本人有
    使第三人信以為以代理權授與他人之行為而與之交易，即應使本人負其責任，又
    此本人責任係指履行責任而言，並非損害賠償責任，故本人有無過失在所不問。
    」最高法院四十四台上字第一四二四號亦著有判例，可資參照。本件上訴人起訴
    請求確認兩造間就前揭不動產所為最高限額抵押權設定關係及所擔保之債權不存
    在，併請判命塗銷被上訴人就前揭不動產所為最高限額抵押權設定登記，然查：
  (一)上訴人對於本件抵押權設定登記申請書及抵押權設定契約書上其印文為真正之事
    實並不爭執（原審卷第二二五頁），揆諸前揭說明，除非上訴人證明該印章為他
    人所盜蓋，否則即應推定該抵押權設定登記申請書為真正。上訴人雖否認有與被
    上訴人訂定上開抵押權設定契約之行為，惟被上訴人則稱：是訴外人李志信持上
    訴人之印章、印鑑證明書、
    文件，代表上訴人向被上訴人借款，被上訴人信其為真，乃辦理抵押權設定，將
    四百多萬元交予李志信，上訴人自應負授權人責任等語。則本件應審酌者乃上訴
    人上揭行為是否應負表見代理之授權人責任。
  (二)經查：依原法院向台北市大安地政事務所調取系爭抵押權登記全卷資料，顯示該
    抵押權係於八十八年二月十日向地政事務所申請辦理設定登記（原審卷第一六二
    頁），土地登記申請書及抵押權設定契約書上所蓋上訴人之印文（原審卷第一六
    三、一六五頁），與該案所附之印鑑證明書、印文均屬相符（原審卷第一六六頁
    ），該申請案件並附有上訴人之
    又依台北市大安區戶政事務所九十一年八月二日回函（原審卷第一九七頁至二一
    三頁），系爭供辦理抵押權設定登記所用之印鑑證明書，係上訴人於八十八年二
    月六日「親自」至戶政事務所先辦理印鑑變更（原審卷一九九頁），同日再申領
    印鑑證明書（原審卷第二０六、二０七頁），足見上訴人申領該印鑑證明書，顯
    係供辦理抵押權設定登記之用（註：二者日期僅相差四天）。
  (三)上訴人於原審聲請訊問證人簡萬華，目的係為證明其並未授權李志信持上開文件
    向被上訴人抵押借款，惟據簡萬華結稱：「我不認識被告，認識原告，原告是我
    太太的姊姊，原告有在八十七年十一月委託我跟臺北銀行貸款，是李志信介紹，
    由原告乙○○自行到臺北銀行去辦理貸款，但是後來沒有辦理成功，因為國宅要
    經過國宅處同意，所以就沒有辦成功，李志信幫我們把資料拿回來，他大概在八
    十八年二月底把資料拿回來給我的，李志信不認識原告乙○○，李志信只有幫我
    們聯絡，李志信幫我們把辦理貸款的資料全部拿回來。」等語（原審卷第九六、
    九七頁）。查簡萬華係上訴人之妹夫，其既證稱「李志信幫我們把資料拿回來」
    ，顯見李志信係受上訴人之委託，於臺北銀行核貸不成後，至臺北銀行將貸款所
    須資料（含所有權狀正本、
    原告乙○○並沒有委託他把資料拿回來」云云，參以銀行作業手續，關於貸款人
    之身分資料及所有權狀正本等重要文件，如非本人前往拿取，銀行必要求須有本
    人之委託書或授權書，否則他人無法任意拿取，是此部分證言，顯有偏頗，不足
    採信。
  (四)又上訴人於原審九十一年八月二十九日準備書狀亦陳稱：「縱設原告（即上訴人
    ）曾於八十八年二月六日向大安區戶政事務所請領印鑑證明，惟此係肇因於前向
    台北銀行永吉分行申辦貸款之款項未能核撥。又訴外人李志信復宣稱其與大眾商
    業銀行忠孝分行亦有密切、良好之資金往來關係，可貸得較高額款項。期間台北
    銀行永吉分行未返還前揭不動產所有權狀及相關證件予原告，而由訴外人李志信
    逕持向大眾商業銀行申辦貸款，並要求原告向該行補呈印鑑證明，故原告方於八
    十八年二月六日向大安區戶政事務所請領印鑑證明，俾利貸款業務之進行，此有
    大眾商業銀行忠孝分行戶名為乙○○（即原告），帳號為0000000000
    00，開戶日期為八十八年二月六日之存摺可憑。申言之，縱設原告確曾於八十
    八年二月六日向大安區戶政事務所請領印鑑證明，然亦無法逕據以認定原告曾授
    權他人持名下不動產向被告抵押借款」（原審卷第二二八、二二九頁）。由該記
    載與簡萬華之證詞相互勾稽，顯見上訴人於委託李志信代為仲介向臺北銀行申請
    抵押貸款後，因臺北銀行不允核貸，李志信又稱可轉向大眾商業銀行申請，上訴
    人乃委託李志信向臺北銀行取回相關貸款文件（含所有權狀正本、
    ，並另於八十八年二月六日再向大安區戶政事務所申請印鑑證明書，連同印鑑章
    一併交付予李志信，以供辦理貸款之用。否則李志信勢必無法一併取得上訴人之
    印鑑證明書及印鑑章，俾於八十八年二月十日與被上訴人訂定抵押權設定契約書
    。由此可見，系爭印鑑章、印鑑證明書正本及所有權狀正本、
    ，仍可認定係上訴人「交付」（包括親自交付與委託臺北銀行交付）予李志信。
    蓋上訴人上開九十一年八月二十九日準備書狀既自陳「李志信要求原告補呈印鑑
    證明，原告方於八十八年二月六日請領印鑑證明」，可見李志信向臺北銀行取回
    者應不含印鑑證明書，該印鑑證明書應係八十八年二月六日上訴人請領後，始交
    付予李志信，俾供其作為借款之用。又抵押權設定契約書上蓋有上訴人之印鑑章
    ，而一般銀行貸款，銀行並不保管借款人之印鑑章，充其量僅係保管所有權狀、
    訴人簽蓋抵押權設定契約書，足見該印鑑章亦係上訴人所交付予李志信。申言之
    ，李志信代向臺北銀行取回者應僅包括房地所有權狀正本、
    印鑑證明書及印鑑章，應係上訴人所交付，可堪認定。則上訴人確有「以自己之
    行為表示以代理權授與他人」之事實，可堪認定。則被上訴人因相信李志信為上
    訴人之代理人而允為抵押貸款，上訴人自應負授權人責任。
  (五)另據初炳桂結稱：「八十八年二月十日下午被告甲○○授權給我，我與被告甲○
    ○帶著他的存摺、印鑑章到安和路上的華信銀行安和路分行，當時還有證人李志
    信、證人呂詠勝、證人陳俊匡在場，證人李志信當時帶著原告乙○○的委託書，
    我與證人李志信同時在銀行的櫃臺前，我替被告甲○○領錢，同時證人李志信就
    將該筆錢分三次匯出去，匯到哪個帳戶我不清楚，當時原告乙○○沒有在場，被
    告甲○○有核對印鑑章與借據、委任書上的印鑑章是否相同，提款是下午的事情
    ，核對是上午的事情，核對原告乙○○印鑑證明，當時李志信來時金秀莉也有來
    ，金秀莉同時有提出票據，票據背面也有原告乙○○的印章，我大概有瞄一下。
    」（原審卷第七九、八０頁）。足見李志信當時確有出具委託書，並以上訴人之
    印鑑章立具借據及為票據之背書，雖被上訴人因時日久遠，未能提出該委託書及
    借據，要不影響上訴人表見代理事實之成立。
  (六)又消費借貸，為要物契約，須以金錢或其他代替物之交付為構成要件，如對於交
    付之事實有爭執，自應由主張已交付之貸與人負舉證責任，此觀民法第四百七十
    四條之規定自明。被上訴人辯稱其於八十八年二月十日抵押權設定登記完成後，
    在安和路華信銀行以存摺提款交付四百三十萬元交付持有前揭房地全部文件、印
    鑑章之李志信等情，亦據其提出八十八年二月十日華信商業銀行存戶支出傳票、
    支出傳票、往來明細資料表、存摺各一件及匯款委託書三件為證，（原審卷第一
    ０三至一０五頁），即上訴人對於被上訴人確有交款予李志信之事實，亦不爭執
    （原審卷第二二五頁筆錄），並經在場之證人初炳桂到庭證述無訛，李志信既為
    上訴人之代理人，已如前述，被上訴人復將借款交付李志信，自難謂兩造消費借
    貸關係不存在，上訴人據以主張前揭不動產最高限額抵押權所擔保之債權不存在
    ，即非可採。
  (七)又上訴人於本院二次準備程序經合法通知均未到場，復未提出上訴理由書狀，其
    於言詞辯論時，由其訴訟代理人請求本院向大眾銀行函查其確有於八十八年二月
    六日開戶並聲請貸款手續云云。查上訴人確曾於八十八年二月六日在大眾銀行開
    立活儲帳戶，此有該活儲帳戶存摺影本附卷可稽（原審卷第二三０頁），惟縱有
    該項事實存在，反證明上訴人係為向大眾銀行申貸，而交付印鑑證明書及印鑑章
    等資料予李志信，更無法排除本件表見代理之成立，附此敘明。
四、綜上所述，上訴人之主張要不可採，被上訴人所辯堪可採信。從而，上訴人依民
    法第七百六十七條之規定，請求確認兩造間前揭最高限額抵押權及所擔保之債權
    均不存在，並主張被上訴人應塗銷該最高限額抵押權之設定登記，為無理由，應
    不予准許。原審為上訴人敗訴之判決，依法並無違誤。上訴意旨指摘原判決不當
    ，求予廢棄，為無理由，應予駁回。
五、至於兩造其餘之攻擊或防禦方法及未經援用之證據，經本院斟酌後，認為均不足
    以影響本判決之結果，自無逐一詳予論駁之必要，併此敘明。
六、據上論結，本件上訴為無理由，依民事訴訟法第四百四十九條第一項、第七十八
    條，判決如主文。
中      華      民      國    九十二    年      七      月    十五      日
                              民事第一庭
                                  審判長法  官  尤  豐  彥
                                        法  官  湯  美  玉
                                        法  官  陳  金  圍
右正本係照原本作成。
如不服本判決，應於收受送達後二十日內向本院提出上訴書狀，其未表明上訴理由者
，應於提出上訴後二十日內向本院補提理由書狀（均須按他造當事人之人數附繕本）
上訴時應提出委任律師或具有律師資格之人之委任狀；委任有律師資格者，另應附具
律師及格證書及釋明委任人與受任人有民事訴訟法第四百六十六條之一第一項但書或
第二項（詳附註）所定關係之釋明文書影本。
中      華      民      國    九十二    年      七      月    十五      日
                                        書記官  章  大  富
附註：
民事訴訟法第四百六十六條之一（第一項、第二項）：
對於第二審判決上訴，上訴人應委任律師為訴訟代理人。但上訴人或其法定代理人具
有律師資格者，不在此限。
上訴人之配偶、三親等內之血親、二親等內之姻親，或上訴人為法人、中央或地方機
關時，其所屬專任人員具有律師資格並經法院認為適當者，亦得為第三審訴訟代理人
。


司法院資訊處製作；財團法人民間司法改革基金會備份。
